臺灣高等法院臺中分院民事判決　　　　100年度上易字第196號
上　訴　人　古阿梅
　　　　　　戴彥儀
上　一　人
訴訟代理人　戴文冠
被 上 訴人　徐秀娥
上列當事人間確認抵押權不存在等事件，上訴人對於中華民國10
0年3月31日臺灣臺中地方法院99年度訴字第2103號第一審判決提
起上訴，本院於民國100年7月26日言詞辯論終結，判決如下：
    主      文
上訴駁回。
第二審訴訟費用由上訴人負擔。
    事實及理由
一、被上訴人主張：
（一）上訴人古阿梅（下稱古阿梅）為被上訴人孫子之褓姆，兩
      人因而認識，古阿梅以繳付工程款、保證金為由，陸續向
      被上訴人借款共計新台幣（下同）1,847,000元，並簽發
      如附表所示支票以為清償。惟自民國99年5月23日起，古
      阿梅所簽發之支票陸續退票，未獲兌現。被上訴人遂自99
      年5月24日起連續多日向古阿梅催討，古阿梅乃諉稱欲將
      其所有坐落臺中市○里區○○段640地號、面積53.96平方
      公尺之土地及其上80建號建物即門牌台中市○里區○○路
      ○段31巷1弄22號房屋（下稱系爭房地）交予被上訴人處理
      債務，古阿梅為此承諾時，其夫戴永華及其女即共同上訴
      人戴彥儀（下稱戴彥儀）3人均在場。然經被上訴人調閱
      系爭房地謄本，赫然發現古阿梅已於99年5月31日將系爭
      房地設定普通抵押權800,000元（下稱訟爭抵押權）予其
      女戴彥儀，擔保98年10月10日之現金借貸債權。訟爭抵押
      權設定日期為99年5月31日，係在古阿梅逾期清償票（借
      ）款之後，而古阿梅與戴彥儀二人又為至親母女親屬關係
      ，顯係通謀意圖脫產避免被上訴人之追索，而虛設債權，
      並為虛偽之抵押權設定。被上訴人為保全債權，自有提起
      確認訟爭抵押權及其擔保之債權不存在之必要。
（二）縱認古阿梅與戴彥儀間確有借貸關係存在（被上訴人否認
      之），其二人並非通謀虛偽意思表而為抵押權之設定，然
      其二人係先有債權存在，嗣於99年5月31日始設定抵押權
      ，訟爭抵押權之設定，應屬無償行為，顯有害及被上訴人
      之債權，爰依民法第244條第1項規定，聲請法院撤銷之。
（三）古阿梅固抗辯其於93年間頂讓戴彥儀之冷飲店，頂讓金額
      為45萬元，且長期向其女戴彥儀借貸金錢，金額上至10萬
      元及數千元云云。惟古阿梅既主張訟爭抵押權所擔保之債
      權確屬存在，則古阿梅與戴彥儀就其二人間存有金錢借貸
      一節，依法即應負舉證責任。古阿梅雖指稱冷飲店電話、
      租約為戴彥儀所申請、簽訂云云，惟並無法證明該冷飲店
      原為戴彥儀所有。蓋其二人為母女至親關係，且同居一處
      ，同財共居，當初係由何人出名申請電話及簽訂租約，事
      屬平常，斷難執此據以推論古阿梅積欠戴彥儀頂讓金45萬
      元。又所謂金錢借貸一事，古阿梅與戴彥儀應進一步證明
      其二人間有交付金錢之事實，否則難謂已盡舉證之責。況
      身為未婚成年女兒之戴彥儀提供金錢予母親即古阿梅支應
      日常生活開銷或因孝順原因贈與，事所恆見，其間竟存有
      借貸關係，殊難想像。另古阿梅與戴彥儀所提出之存摺影
      本，不僅未能看出為何人所有，且亦無法證明其二人彼此
      間有交付金錢之事實。復參諸系爭房地之土地、建物謄本
      ，其上記載系爭抵押權「擔保債權種類及範圍：98年10月
      10 日現金借貸」，可知此項記載與古阿梅所述顯然相互
      矛盾，故古阿梅所辯，實難採信。
（四）綜上，古阿梅與戴彥儀間所為訟爭抵押權之設定及其擔保
      之債權顯虛偽不實，爰先位聲明求為：（1）確認戴彥儀
      對古阿梅所有系爭房地，台中縣大里地政事務所以99年里
      普資字第090390號收件，於99年5月31日設定登記之訟爭
      抵押權80 萬元及其擔保之債權均不存在；（2）戴彥儀應
      將訟爭抵押權設定登記予以塗銷之判決。惟倘認古阿梅與
      戴彥儀間之借貸關係存在，因訟爭抵押權設定係屬無償行
      為，有害及被上訴人之債權，因依民法第244條第1項規定
      ，備位聲明求為：訟爭抵押權設定登記行為應予撤銷之判
      決。
二、上訴人則以：古阿梅與戴彥儀係母女關係，古阿梅於93年間
    頂讓其女戴彥儀91年間在「台中市○里區○○路121號」所
    開設之冷飲店，當時估計該冷飲店之價值約500,000元，而
    因母女親情關係，且古阿梅亦無現金，故約定頂讓金為450,
    000元，並以古阿梅所有系爭房地為該頂讓金債權之擔保，
    但因雙方係母女關係，故未簽發任何字據或書立讓渡書，且
    未辦理抵押權設定登記，純粹是基於母女親情及信任關係，
    上開頂讓金迄今仍未償還，有電話費帳單、中國信託存款存
    摺及相片等資料可證明該冷飲店當初係戴彥儀所開設。古阿
    梅自93年間頂讓前開冷飲店後，復長期連續向其女戴彥儀借
    款，每次借款金額數千元至10萬元不等，甚至標取戴彥儀之
    民間互助會款，以彌補其資金缺口，此有戴彥儀存款提領紀
    錄之永豐商業銀行存摺存款歷史往來明細查詢及互助會單，
    可證明戴彥儀確有資力借貸金錢予其母古阿梅。更何況依原
    審卷附之戴彥儀勞保投保資料，可知戴彥儀自81年11月2日
    初次投保起至86年5月20日最後退保止，至少有56萬元之收
    入，且戴彥儀自86年間年滿20歲起更有其他收入，均足證古
    阿梅與戴彥儀二人間確有借貸關係屬實。嗣至98年10月10日
    止，經雙方結算最少已在80萬元以上，古阿梅在不忍拖累其
    女戴彥儀之情況下，而戴彥儀亦為保障自身權益，乃同意設
    定訟爭抵押權，並於抵押權設定契約書上載明80萬元係截至
    98年10月10日之現金借貸（實際包括頂讓金、無數次之借貸
    及民間互助會款），以擔保古阿梅對戴彥儀之借款債務，並
    使即將嫁人之戴彥儀安心，爾後再由古阿梅獨子戴文冠代其
    償還積欠其女戴彥儀之債務。又被上訴人以非法暴利之不法
    行為向古阿梅剝削約達200萬元之巨，古阿梅已對之提起刑
    事重利告訴，可見被上訴人對古阿梅已無實際債權存在，更
    無受法律保護之利益可言。被上訴人提起本件訴訟，已失所
    依據等語，資為抗辯。
三、兩造之聲明：
（一）上訴人之聲明：（1）原判決廢棄；（2）駁回被上訴人在
      第一審之訴。
（二）被上訴人之聲明：駁回上訴。
四、按確認法律關係之訴，非原告有即受確認判決之法律上利益
    者，不得提起之，民事訴訟法第247條第1項前段定有明文。
    又該條所謂即受確認判決之法律上利益，係指因法律關係之
    存否不明確，致原告在私法上之地位有受侵害之危險，而此
    項危險得以對於被告之確認判決除去之者而言，故確認法律
    關係成立或不成立之訴，苟具備前開要件，即得謂有即受確
    認判決之法律上利益，縱其所求確認者為他人間之法律關係
    ，亦非不得提起，最高法院著有42年臺上字第1031號判例參
    照。本件被上訴人主張其為古阿梅之債權人，然古阿梅卻將
    僅有之財產即系爭房地設定系爭抵押權予其女戴彥儀。而因
    兩造對於系爭抵押權及其擔保之債權是否有效存在，存有爭
    執，且該抵押權及其擔保之債權之存否，又攸關被上訴人之
    債權將來是否得就古阿梅所有系爭房地取償，足認系爭抵押
    權及其擔保之債權是否存在，無法明確，致使被上訴人私法
    上地位有受侵害之危險。是被上訴人訴請確認該抵押權及所
    擔保之債權不存在，以除去其不安之狀態，自有即受確認判
    決之法律上利益。是古阿梅及戴彥儀抗辯被上訴人並無受法
    律保護之利益可言云云，尚無可採，合先敘明。
五、兩造不爭執事項：古阿梅於99年5月31日將其所有系爭房地
    設定訟爭抵押權登記予其女戴彥儀。
六、先位之訴部分：
    被上訴人主張古阿梅與其女戴彥儀通謀而為虛偽意思表示，
    將系爭房地設定訟爭抵押權80萬元予戴彥儀，該抵押權與其
    擔保之債權均虛偽不實而不存在，戴彥儀依法應將系爭抵押
    權設定登記予以塗銷等情。然古阿梅與戴彥儀均否認有虛設
    債權及通謀虛偽設定訟爭抵押權情事，並以前揭情詞置辯。
    是本件兩造爭執之處，顯在於訟爭抵押權及其擔保之債權是
    否虛偽而不存在？經查：
（一）系爭房地為古阿梅所有，古阿梅並於99年5月31日將該房
      地設定登記訟爭抵押權80萬元予其女戴彥儀，已為兩造不
      爭執之事實，並有被上訴人提出之戶籍謄本、土地及建物
      登記謄本為證（見原審卷第34至37頁、第107-4頁），自
      堪信為真實。
（二）古阿梅與戴彥儀固主張訟爭抵押權所擔保之債權80萬元係
      古阿梅截至98年10月10日止對戴彥儀之現金借貸（包括頂
      讓金、無數次之借貸及民間互助會款），且其二人於抵押
      權設定契約書上並記載債務人為古阿梅，訟爭抵押權所擔
      保債權種類及範圍為98年10月10日現金借貸，擔保之債權
      總金額為80萬元等情，有台中縣大里地政事務所99年12月
      21日里地登字第099001 6124號函附具之訟爭抵押權設定
      登記資料附原審卷可參（見原審卷第114至128頁）。然被
      上訴人否認古阿梅與戴彥儀間存有金錢借貸關係並訟爭抵
      押權係屬有效存在。按確認法律關係不存在之訴，如被告
      主張其法律關係存在時，應由被告負舉證責任，最高法院
      著有42年臺上字第170號判例可資參照。本件被上訴人既
      否認訟爭抵押權所擔保之借貸債權係屬存在，則依法自應
      由古阿梅與戴彥儀就其二人間確存有消費借貸關係之事實
      負舉證責任。查古阿梅所以於99年5月31日將系爭房地設
      定訟爭抵押權予戴彥儀，係因古阿梅積欠戴彥儀100多萬
      元，戴彥儀之夫家於98年10月左右前來提親，戴彥儀之嫁
      妝被古阿梅借光，身上沒有錢，古阿梅心有虧欠，雙方結
      算至98年10月10日止，古阿梅已積欠戴彥儀至少80萬元，
      故雙方約定由古阿梅將系爭房地設定訟爭抵押權80萬元予
      戴彥儀，以使戴彥儀安心，爾後俟古阿梅獨子戴文冠有能
      力，再由戴文冠代為償還古阿梅之債務等情，固據古阿梅
      與戴彥儀陳明在卷。然被上訴人持有古阿梅所簽發之如附
      表編號1、2所示支票已於99年5月24日因存款不足遭退票
      ，有各該支票及退票理由單附原審卷可稽（見原審卷第9
      、10頁）。而古阿梅既早於98年10月間戴彥儀之夫家前來
      提親時，即與戴彥儀會算載至98年10月10日止，古阿梅已
      負欠戴彥儀最少達80萬元以上之借款債務，古阿梅並因對
      戴彥儀有所虧欠，乃與戴彥儀談妥由古阿梅提供系爭房地
      設定系爭抵押權80萬元予戴彥儀，俾讓戴彥儀安心，並使
      之有所保障，則衡情古阿梅應於會算後速即設定訟爭抵押
      權予其女戴彥儀才是。乃古阿梅竟遲未設定，直至被上訴
      人所持有其簽發之支票自99年5月24日開始出現退票後，
      始突然於99年5月31日將系爭房屋設定訟爭抵押權，此距
      古阿梅與戴彥儀於98年10月間會算時已有7個多月之遙，
      顯不符社會常情。且古阿梅所以設定訟爭抵押權予戴彥儀
      ，既因心有歉疚，為使戴彥儀安心及有所保障，則其理應
      於設定訟爭抵押權後，竭盡全力多少償還戴彥儀些許款項
      ，以免戴彥儀於結婚之際捉襟見肘。乃古阿梅竟自承其於
      訟爭抵押權設定後，復向戴彥儀借款9萬餘元（見原審卷
      第63頁背面），核與其當初設定訟爭抵押權予戴彥儀之目
      的顯然有悖，有違常理。是古阿梅與戴彥儀謂其二人並非
      通謀虛偽意思表示設定訟爭抵押權一節，即有可疑。
（三）又古阿梅與戴彥儀雖指稱訟爭抵押權所擔保截至98年10月
      10日之現金借貸債權80萬元，實則包括頂讓金、無數次之
      借貸及民間互助會款等債務。其中頂讓金部分，係戴彥儀
      於91年間開設「台中市○里區○○路121號涼水攤」，古
      阿梅於93年間向戴彥儀頂讓價值估約500, 000元之該冷飲
      店，但基於母女情誼，遂約定頂讓金僅為450,000元，古
      阿梅迄仍積欠未還云云，並提出載彥儀中國信託存款存摺
      、中華電信股份有限公司（下稱中華電信）電話費帳單及
      冷飲店現況照片為證。惟觀之原審卷附中國信託存款存摺
      （見原審卷第55頁），其上固有以手寫字跡註記戴彥儀曾
      於96年8月15日支出房租9,000元情事；另原審卷附之中華
      電信99年10月份電話費繳費帳單，其上雖亦顯示台中市○
      里區○○路121號房屋之電話費繳費義務人為戴彥儀，然
      此頂多僅可認為戴彥儀曾有支付該房屋之租金及電話費情
      形，尚難執此認為設於上址房屋之冷飲店原係由戴彥儀所
      開設，嗣再轉讓予其母古阿梅經營。乃古阿梅與戴彥儀僅
      泛稱古阿梅曾於93年間向戴彥儀頂讓上開冷飲店情事，雙
      方因係母女關係，並未簽發任何字據或書立讓渡書，而迄
      未提出確切證據證明該冷飲店原係由戴彥儀所開設，嗣於
      93年間始再轉讓予古阿梅經營。且亦未提出任何具體證據
      證明該冷飲店於93年間確有約50萬元之價值，而古阿梅實
      際頂讓之頂讓金僅為45萬元，俾供本院查證。是古阿梅與
      戴彥儀指稱古阿梅曾於93年間頂讓戴彥儀原來經營之「台
      中市○里區○○路121號涼水攤」，迄尚積欠頂讓金45萬
      元未清償云云，即尚難令本院憑信。
（四）另古阿梅與戴彥儀所指其二人間有無數次之借貸及民間互
      助會款等債務一節。查戴彥儀於本院審理時到場陳稱：伊
      母親古阿梅大約自80年間即伊國中畢業後賺錢起，即開始
      不定時向伊借錢，每次借款金額少則3、5千元不等，最多
      則為20幾萬元、40幾萬元，20幾萬元係繳納伊哥哥的罰金
      ，40幾萬元則係伊母親標取伊的會款，未算利息。伊借錢
      給古阿梅都是在家裏交付現金，總計借給伊母親古阿梅之
      款項至少超過100萬元等語（見本院100年7月15日準備程
      序筆錄第2頁）。然古阿梅卻陳述：伊自頂讓伊女兒戴彥
      儀之冷飲店後開始向戴彥儀借款，頂讓冷飲店前，從未向
      戴彥儀借過錢。每次借款最少都是5千元以上，2萬、3萬
      、5千元不等（另有稱數千元至10萬元不等，見本院卷附
      上訴理由狀），以供軋票之用。又伊女兒經由伊參加伊朋
      友召集的互助會二會，戴彥儀並標其中一會之會款讓伊繳
      納伊兒子的罰金，伊並另向戴彥儀借標會款，借標的該會
      就是26萬元的那個會。嗣又改稱2個會都是伊標的，其中
      一會有跟戴彥儀講，另一會則沒有跟她說等情（見本院上
      開準備程序筆錄第3頁及本院100年7月26日言詞辯論筆錄
      第3頁）。兩相核對結果，可知古阿梅與戴彥儀二人就彼
      此間借款之時間、每次借款之金額、借標會款情形及其數
      額，雙方說法均有所歧異。果爾古阿梅與戴彥儀二人間確
      存有金錢借貸關係，何以前者指稱自93年頂讓上開冷飲店
      後始開始向戴彥儀借款，而戴彥儀卻謂其母古阿梅早自80
      年間其國中畢業開始賺錢即向其借款？且據原審卷附之互
      助會單觀之，其上顯示戴彥儀（即戴淑萍）跟二會，其得
      標金額分別為242,500元及250,100元，核與戴彥儀與古阿
      梅所稱各該借標會款之金額為40幾萬元及26萬元亦有所出
      入，凡此均與事理明顯有違，實難認古阿梅與戴彥儀間確
      存有金錢借貸情事。至古阿梅與戴彥儀雖再指稱依原審卷
      存戴彥儀之勞保投保資料，戴彥儀自81年11月2日初次投
      保起至86年5月20日最後退保止，至少有56萬元之收入，
      嗣自86年間年滿20歲起更有其他收入，可見戴彥儀有資力
      借貸金錢予其母古阿梅云云，並提出戴彥儀提領存款紀錄
      之永豐商業銀行存摺存款歷史往來明細查詢為證。然查，
      戴彥儀即使一直有工作收入及存款，且依原審卷附該往來
      明細查詢一覽表所示，並曾於96年5月21日提領共40,000
      元款項，96年5月30日提領20,000元，96年11月23日提領
      30,000元、30,000元、25,000元等3筆款項，嗣再分別於
      96年8月12日、96年10月4日、96年11月7日、96年11月29
      日、97年2月5日、97年3月3日、97年4月7日、97年12月10
      日、98年7月1日、98年10月10日、98年10月19日各提領20
      ,006元、20,000元、20,006元、20,006元、10,000元、20
      ,000元、20,000元、20,000元、10,000元、12,000元、25
      ,000元等現款，然此充其量僅能認為戴彥儀有於前開各該
      時間自其存款帳戶提領各該數額現款情事，尚難執此遽爾
      推認戴彥儀所提領之各該現款即係交付予古阿梅無誤。是
      古阿梅與戴彥儀謂該等提領之現款即是戴彥儀借貸金錢予
      古阿梅之證明，顯屬率論，其所提出之上開永豐商業銀行
      存摺存款歷史往來明細查詢資料，自尚難作為有利於古阿
      梅與戴彥儀之依據。玆古阿梅與戴彥儀母女二人對彼此間
      借款之時間、金額，其說法既有不同，且又未能提出其二
      人間有直接匯款或交付金錢之事證，益徵古阿梅與戴彥儀
      間就訟爭抵押權所擔保之金錢借貸債權，係為辦理該抵押
      權設定本於通謀虛偽意思表示而為。故被上訴人主張訟爭
      抵押權及其擔保之債權均屬虛偽而不存在等情，應非無稽
      。古阿梅與戴彥儀抗辯截至98年10月10日止，古阿梅確有
      積欠戴彥儀至少達80萬元以上之借款債務云云，委無可取
      。
七、綜上所述，被上訴人主張古阿梅與戴彥儀虛設借貸債權，並
    以通謀虛偽意思表示設定訟爭抵押權等情，既可採信，則訟
    爭抵押權設定行為依法即屬無效，所擔保之債權亦不存在，
    被上訴人當可基於民法第242條規定，代位債務人即古阿梅
    請求戴彥儀塗銷訟爭抵押權設定登記。從而，被上訴人訴請
    確認訟爭抵押權及其擔保之債權均不存在，並請求戴彥儀塗
    銷訟爭抵押權設定登記，為有理由，應予准許。原審為被上
    訴人勝訴之判決，於法並無不合。上訴意旨指摘原判決不當
    ，求予廢棄改判，為無理由，應駁回其上訴。
八、按預備訴之合併係以當事人先位之訴有理由，為備位之訴之
    解除條件；先位之訴無理由，為備位之訴之停止條件。本院
    既認被上訴人先位之訴有理由，而為其勝訴之判決，則揆諸
    上開說明，自無庸再就其後位之訴加以裁判，附此敘明。
九、本件事證已臻明確，兩造其餘主張及舉證，核與本件判決結
    果不生影響，爰不逐一論述，併為敘明。
十、據上論結，本件上訴為無理由，依民事訴訟法第449條第1項
    、第78條、第85條第1項前段，判決如主文。
中    華    民    國   100    年    8     月    9     日
                民事第四庭    審判長法  官  陳蘇宗
                                    法  官  林欽章
                                    法  官  吳美蒼
以上正本係照原本作成。
不得上訴。
                                    書記官  高麗玲
中    華    民    國   100    年    8     月    10    日
                                                      Ａ